臺灣高等法院民事判決　　　　　　　　　 99年度上字第243號
上　訴　人　財政部國有財產局
法定代理人　張佩智
訴訟代理人　陳文龍
複　代理人　吳嘉榮律師
被　上訴人　陳懿墩
　　　　　　陳美忠
追加　原告　王陳阿女
共　　　同
訴訟代理人　郭睦萱律師
複　代理人　王健安
上列當事人間確認所有權存在事件，上訴人對於中華民國99年1
月6日臺灣士林地方法院98年度訴字第1070號第一審判決提起上
訴，被上訴人追加王陳阿女為原告，並為訴之變更，本院於100
年1月4日言詞辯論終結，茲判決如下：
    主      文
上訴人應將坐落臺北市○○區○○段三小段三二０、三二一、三
六九地號土地於民國九十六年十二月二十九日經臺北市士林地政
事務所以第一次登記為登記原因之所有權登記塗銷。
追加及變更之訴訴訟費用由上訴人負擔。
    事實及理由
一、按於第二審為訴之變更或追加，非經他造同意，不得為之，
    但請求之基礎事實同一者，不在此限，民事訴訟法第446條
    第1項、第255條第1項第2款定有明文。本件被上訴人於本院
    審理中追加王陳阿女為原告（本院卷83頁正面），並將原聲
    明變更為上訴人應將坐落臺北市○○區○○段3小段320、32
    1、369地號土地（下稱系爭土地）於民國96年12月29日經臺
    北市士林地政事務所（下稱士林地政事務所）以第1次登記
    為登記原因之所有權登記塗銷（本院卷269頁反面)，核屬訴
    之追加及變更，上訴人雖不同意，惟系爭土地於浮覆前原為
    日據時期臺北七星郡士林庄溪洲底沙尾168、168之1地號，
    為已亡故之訴外人陳春地、陳榮章及陳凸頭所共有，被上訴
    人陳懿墩、陳美忠分別為陳榮章、陳凸頭之繼承人，追加之
    原告王陳阿女則為陳春地之繼承人，有陳春地繼承系統表、
    全體繼承人戶籍謄本可稽，並為上訴人所不爭執，應認追加
    之訴與原訴之請求基礎事實同一，又因追加王陳阿女為原告
    後，伊等得請求上訴人塗銷所有權登記之範圍，已及於系爭
    土地之所有權全部，伊等並為聲明之變更，亦無不合，按諸
    上揭規定，自應准被上訴人為訴之追加及變更，合先敘明。
二、被上訴人及追加原告主張：系爭土地於日據時期為臺北七星
    郡士林庄溪洲底沙尾168、168之1地號，為伊等之被繼承人
    陳春地、陳榮章、陳凸頭所共有，於日據時期昭和7年4月12
    日因河川敷地而處分削除，嗣系爭土地於91年9月間經士林
    地政事務所公告浮覆，部分因分割而改編為現地號，系爭土
    地因浮覆，所有權應回復為陳春地、陳榮章及陳凸頭所共有
    ，因陳榮章等3人均已亡故，其等所有權之應有部分，應由
    其等全體繼承人公同共有，被上訴人陳懿墩、陳美忠及追加
    原告王陳阿女分別為陳榮章、陳凸頭及陳春地之繼承人之一
    ，自為系爭土地共有人。詎料系爭土地於96年12月29日辦理
    第一次所有權登記為國有，並以上訴人為管理機關，妨害伊
    等之所有權。為此依土地法第12條第2項、民法第767條、第
    828條準用第821條規定，求為判命上訴人應將系爭土地之所
    有權登記塗銷等語。聲明：上訴人應將系爭土地於96年12月
    29日經士林地政事務所以第1次登記為登記原因之所有權登
    記塗銷。（被上訴人於原審請求確認系爭土地為陳榮章及陳
    凸頭之全體繼承人公同共有之訴部分，於本院審理中撤回起
    訴）
三、上訴人則以：系爭土地浮覆前因屬社子島防潮堤加高工程範
    圍外之權屬未定土地，經依行政院96年10月24日函示意旨，
    位於社子島防潮堤加高工程範圍外之175筆土地，應辦理國
    有登記，遂於96年12月29日辦理第一次登記為國有，並以伊
    為管理機關，依民法第758條、土地法第43條規定，已生登
    記之絕對效力，又被上訴人及追加原告於登記公告期間，未
    聲明異議，申請回復登記，依土地法第59條規定，已不得變
    更，被上訴人及追加原告之訴，無保護之必要。又系爭土地
    於79年3月6日已確定浮覆，被上訴人及追加原告遲至98年間
    始向士林地政事務所請求辦理回復登記，其請求權已罹於消
    滅時效，上訴人亦得為時效抗辯等語。答辯聲明：追加及變
    更之訴駁回。
四、查被上訴人及追加原告主張系爭土地於日據時期為臺北七星
    郡士林庄溪洲底沙尾168、168之1地號，為伊等之被繼承人
    陳春地、陳榮章、陳凸頭所共有，於日據時期昭和7年4月12
    日因河川敷地而處分削除，嗣於91年9月間經士林地政事務
    所公告浮覆，部分並因分割而改編為現地號，被上訴人陳懿
    墩、陳美忠及追加原告王陳阿女分別為陳榮章、陳凸頭及陳
    春地之繼承人之一，系爭土地於96年12月29日辦理第一次所
    有權登記為國有，上訴人為管理機關等事實，業據其提出系
    爭土地日據時期之登記簿謄本、士林地政事務所公告、系爭
    土地現之登記簿謄本、陳榮章之戶籍謄本及繼承系統表（原
    審卷(一)16至29頁）、陳凸頭之繼承系統表及其繼承人戶籍謄
    本（原審卷(一)135至161頁）、陳榮章繼承人戶籍謄本（原審
    卷(一)163至171頁）、陳凸頭戶籍謄本（原審卷(二)40頁）、陳
    春地戶籍謄本、繼承系統表及繼承人戶籍謄本（本院卷87至
    105、122至144頁）為證，並為上訴人所不爭執，應堪信為
    真實。
五、被上訴人及追加原告主張系爭土地為伊等及陳榮章、陳凸頭
    、陳春地之其他全體繼承人所有，上訴人應將系爭土地國有
    及管理機關之登記塗銷，惟為上訴人所否認，並以前開情詞
    置辯。經查：
  (一)按私有土地，因天然變遷成為湖澤或可通運之水道時，其所
    有權視為消滅；前項土地，回復原狀時，經原所有權人證明
    為其原有者，仍回復其所有權，土地法第12條定有明文。又
    依上開規定而回復，係當然之回復，無待於向政府機關之申
    請核准，如浮覆當時，原所有權人已死亡，即由其繼承人取
    得所有權。復按所有人對於無權占有或侵奪其所有物者，得
    請求返還之，對於妨害其所有權者，得請求除去之，有妨害
    其所有權之虞者，得請求防止之；各共有人對於第三人，得
    就共有物之全部為本於所有權之請求；第820條、第821條及
    第826條之1規定，於公同共有準用之，民法第767條第1項、
    第821條前段及第828條第2項亦分別定有明文。本件系爭土
    地，原為被上訴人及追加原告之被繼承人陳春地、陳榮章、
    陳凸頭所共有，雖於日據時期昭和7年4月12日因河川敷地而
    處分削除，嗣於79年間確定浮覆，而被上訴人及追加原告又
    分別為原所有權人陳春地等3人之繼承人，既為兩造所不爭
    執，按諸上揭規定及說明，被上訴人及追加原告主張伊等為
    系爭土地之共有人，即堪採信。又系爭土地登記為國有，上
    訴人為管理機關，顯妨害被上訴人及追加原告之所有權，伊
    等依民法第828條第2項、第821條前段及第767條第1項規定
    ，請求上訴人塗銷系爭土地之所有權登記，即屬有據。
  (二)次按不動產物權，依法律行為而取得、設定、喪失及變更者
    ，非經登記，不生效力，民法第758條第1項固有明文。惟按
    因繼承、強制執行、徵收、法院之判決或其他非因法律行為
    ，於登記前已取得不動產物權者，應經登記，始得處分其物
    權，民法第759條亦有明文。是如因繼承等其他非因法律行
    為，取得所有權者，自無民法第758條第1項非經登記，不生
    效力規定之適用。又土地法第43條固規定依本法所為之登記
    ，有絕對效力，然此係為保護因信賴登記取得土地權利之第
    三人而設，故登記原因無效或得撤銷時，在第三人未取得土
    地權利前，真正權利人對於登記名義人仍得主張所有權（最
    高法院40年台上字第1892號判例參照）。土地第一次所有權
    登記，性質上與總登記無異，僅政府基於整理地籍，清查土
    地之目的所為登記，非物權設定登記，第三人信賴該登記而
    為登記前，不得據以除斥真正之權利，真正權利人仍得訴請
    塗銷該第一次所有權登記（最高法院33年上字第678號判例
    亦可資參照）。本件上訴人辯稱系爭土地已依土地法第55條
    、第58條規定踐行公告後，因無人申請回復登記，遂登記國
    有，由伊擔任管理機關等情，固有士林地政事務所99年11月
    8日北市士地一字第09932154600號函及函附之地籍與登記資
    料在卷（本院卷192至242頁），然系爭土地浮覆後，原所有
    權人之所有權當然回復，無待於向政府機關申請核准，係屬
    民法第759條規定於登記前已取得所有權之情形，僅因未登
    記而不得處分而已，則中華民國縱經士林地政事務所踐行公
    告之程序，並為第一次所有權登記，對於被上訴人等原所有
    權人之所有權並不生影響，按諸上開說明，上訴人亦非得援
    引民法第758條、土地法第43條之規定對抗被上訴人及追加
    原告等真正所有權人，上訴人抗辯其已登記取得系爭土地之
    所有權云云，並不可採。
  (三)再按土地權利關係人，在前條公告期間內，如有異議，得向
    該管直轄市或縣（市）地政機關以書面提出，並應附具證明
    文件；因前項異議而生土地權利爭執時，應由該管直轄市或
    縣（市）地政機關予以調處，不服調處者，應於接到調處通
    知後15日內，向司法機關訴請處理，逾期不起訴者，依原調
    處結果辦理之，土地法第59條雖亦有明文。但土地法第59條
    第2項規定之調處，係地政機關對於土地權利關係人，就其
    權利有爭執時所為之處理辦法，其性質與耕地三七五減租條
    例第26條所稱之調處不同，故當事人於土地權利有爭執時，
    縱未經地政機關之調處而逕行起訴，亦難謂其起訴為違法（
    最高法院52年度台上字第1123號判例參照）。上訴人抗辯被
    上訴人及追加原告未於法定期間內聲明異議，依土地法第59
    條規定，已不得再為爭執，本件被上訴人及追加原告之訴無
    保護必要云云。然被上訴人及追加原告雖於士林地政事務所
    公告期間，未聲明異議，且未經調處，逕行提起本件訴訟，
    但按諸上開說明，難謂其訴不合法，而無保護之必要，上訴
    人上開所辯，亦非足採。
  (四)末按消滅時效，自請求權可行使時起算，以不行為為目的之
    請求權，自為行為時起算，民法第125條著有明文。本件上
    訴人雖抗辯依最高法院70年度台上字第311號判例及司法院
    院解字第2973號解釋意旨，被上訴人及追加原告之所有權除
    去妨害請求權，已罹於民法第125條規定之消滅時效云云。
    惟系爭土地雖於79年間浮覆，而由被上訴人及追加原告回復
    所有權，然上訴人係於96年12月29日始將系爭土地登記為國
    有，斯時被上訴人及追加原告之所有權始遭妨害，伊等之所
    有權除去妨害請求權之15年消滅時效，自應斯時起算，並未
    罹於消滅時效，此與前述最高法院判例係就土地已登記為國
    有逾15年，未請求塗銷登記之事例，前開司法院解釋則係就
    他人已經政府核准耕作後，原所有權不能證明其權利者，不
    得請求回復之事例，所表示之見解及解釋，與本件案情均不
    相同，難予比擬。上訴人依該判例及解釋而為時效抗辯，亦
    無足採。
六、綜上所述，被上訴人及追加原告主張伊等為系爭土地之所有
    權人為可採，上訴人所辯其已登記為所有權人，該登記有絕
    對效力，被上訴人及追加原告提起本件之訴無保護必要，並
    為消滅時效之抗辯，均無可取。從而，被上訴人及追加原告
    依民法第828條、第821條及第767條規定，請求上訴人塗銷
    系爭土地96年12月29日經士林地政事務所以第1次登記為登
    記原因之所有權登記，為有理由，應予准許，爰判決如主文
    第1項所示。
七、本件事證已明，兩造其餘攻擊防禦方法及未經援用之證據，
    經審酌後，認與前述結論不生影響，爰不予一一論述，附此
    敘明。
八、據上論結，本件被上訴人追加、變更之訴為有理由。依民事
    訴訟法第78條，判決如主文。
中    華    民    國   100    年    1     月    18    日
                    民事第十一庭
                        審判長法  官  呂太郎
                              法  官  詹文馨
                              法  官  劉坤典
正本係照原本作成。
如不服本判決，應於收受送達後20日內向本院提出上訴書狀，其
未表明上訴理由者，應於提出上訴後20日內向本院補提理由書狀
（均須按他造當事人之人數附繕本）上訴時應提出委任律師或具
有律師資格之人之委任狀；委任有律師資格者，另應附具律師資
格證書及釋明委任人與受任人有民事訴訟法第466條之1第1項但
書或第2項（詳附註）所定關係之釋明文書影本。如委任律師提
起上訴者，應一併繳納上訴審裁判費。
中    華    民    國   100    年    1     月    18    日
                              書記官  劉育妃
附註：
民事訴訟法第466條之1（第1項、第2項）：
對於第二審判決上訴，上訴人應委任律師為訴訟代理人。但上訴
人或其他法定代理人具有律師資格者，不在此限。
上訴人之配偶、三親等內之血親、二親等內之姻親，或上訴人為
法人、中央或地方機關時，其所屬專任人員具有律師資格並經法
院認為適當者，亦得為第三審訴訟代理人。